【裁判字號】    98,訴,1128
【裁判日期】    990330
【裁判案由】    違反臺灣地區與大陸地區人民關係條例等
【裁判全文】
臺灣高雄地方法院刑事判決              98年度訴字第1128號
公  訴  人  臺灣高雄地方法院檢察署檢察官
被      告  丙○○
指定辯護人  本院公設辯護人蘇鴻吉
上列被告因違反臺灣地區與大陸地區人民關係條例等案件，經檢
察官提起公訴（98年度偵字第1848號），本院判決如下：
    主  文
丙○○共同連續犯臺灣地區與大陸地區人民關係條例第七十九條
第二項之圖利使大陸地區人民非法進入臺灣地區罪，處有期徒刑
參年陸月，減為有期徒刑壹年玖月。
    事  實
一、丙○○明知大陸地區人民非經主管機關許可不得進入臺灣地
    區，為使大陸地區女子歐強玲、陳匯明、林碧珠3 人（均另
    為職權不起訴）能以配偶身分入境來臺，竟與庚○○、乙○○及己○○3 人（均另行判決）共同基於行使使公務員登載
    不實及圖利使大陸地區人民非法入境臺灣地區之犯意聯絡，
    由丙○○約定分別支付庚○○、乙○○、己○○新臺幣（下
    同）70,000元、35,000元、85,000元之代價，而庚○○、乙○○、己○○則將其個人身分證、戶籍謄本及相片等物交予
    丙○○，請其代為申請護照及臺胞證等證件。然在庚○○與
    歐強玲、乙○○與陳匯明、己○○與林碧珠等人均欠缺結婚
    真意之情形下，庚○○與歐強玲於92年10月9 日、乙○○與
    陳匯明、己○○與林碧珠則於10月24日，在大陸地區福建省
    福州市登記結婚並取得結婚證書。庚○○、乙○○、己○○
    即將結婚證書交由丙○○持向財團法人海峽交流基金會辦理
    認證並取得該會之公證書，並分別於92年10月28日、11月10
    日、11月10日，持海基會核發之公證書及入出境許可證，至
    其等居住之高雄縣大寮鄉、林園鄉等戶政事務所辦理結婚登
    記，使不知情之該管公務員將「歐強玲為庚○○配偶」、「
    陳匯明為乙○○配偶」、「林碧珠為己○○配偶」等不實事
    項，登載於職務上所掌之戶籍登記簿上，足生損害於戶政機
    關對戶籍登記資料管理之正確性。嗣丙○○復分別與庚○○
    、乙○○、己○○持上開結婚證書及公證書，填具「大陸地
    區人民入出臺灣地區申請書」，以團聚為由，向內政部入出
    國及移民署申請歐強玲、陳匯明、林碧珠以配偶名義入境來
    臺，歐強玲、陳匯明2 人遂分別於93年2 月29日、3 月6 日
    ，由高雄小港機場非法入境來臺；林碧珠則因遭警懷疑係虛
    偽結婚而「未通過面談」，始未得以入境臺灣地區。
二、案經高雄市政府警察局少年警察隊報告臺灣高雄地方法院檢
    察署檢察官偵查起訴。
    理  由
一、按被告以外之人於審判外之言詞或書面陳述，除法律有規定
    者外，不得作為證據；又被告以外之人於審判外之陳述，雖
    不符刑事訴訟法第159 條之1 至第159 條之4 之規定，而經
    當事人於審判程序同意作為證據，法院審酌該言詞陳述或書
    面陳述作成時之情況，認為適當者，亦得為證據；當事人、
    代理人或辯護人於法院調查證據時，知有第159 條第1 項不
    得為證據之情形，而未於言詞辯論終結前聲明異議者，視為
    有前項之同意。刑事訴訟法第159 條第1 項、第159 條之5
    分別定有明文。經查，本判決所引用之各項證據資料，其屬
    於被告以外之人於審判外之言詞、書面陳述者，均據本院於
    調查證據程序逐一提示並告以要旨，檢察官、被告、辯護人
    均知該等證據為被告以外之人之審判外陳述，均未於言詞辯
    論終結前聲明異議，本院審酌上開證據作成時之情況，亦無
    不當取供等情形，認為以之作為本案之證據亦屬適當，依刑
    事訴訟法第159 條之5 規定，應有證據能力。
二、訊據被告丙○○矢口否認有上揭犯行，辯稱：伊係介紹甲○○幫庚○○、乙○○、己○○辦理到大陸之文件，伊分別和
    庚○○、乙○○、己○○一起出入境到大陸，單純只是伊要
    到大陸探望公婆，有個伴一起過去，但他們到大陸結婚之事
    都與我無關云云。經查：
  (一)上揭被告丙○○與同案被告庚○○、乙○○、己○○一同入
    出境至大陸，及同案被告庚○○、乙○○、己○○先至大陸
    地區與大陸女子結婚，後在臺灣之戶政機關登記，並使大陸
    地區女子歐強玲、陳匯明進入臺灣，而林碧珠未通過面談而
    未入境臺灣之事實，業有被告丙○○之旅客入出境記錄查詢
    1 份（警卷第14至15頁）、被告庚○○之結婚登記申請書影
    本、姓名正體字登記申請書影本各1 份（警卷第25、26頁）
    、被告庚○○之大陸地區人民進入臺灣地區旅行證申請書影
    本、大陸地區人民進入臺灣地區旅行證申請書影本各1 份（
    警卷第33至36頁）、被告庚○○之旅客入出境記錄查詢l 份
    （警卷第43頁）、歐強玲之旅客入出境記錄查詢l 份（警卷
    第44頁）、被告乙○○之結婚登記申請書、姓名正體字登記
    申請書影本各l 份（警卷第49至50頁）、被告乙○○之福建
    省福州市公證處（2003）榕公證內民字第15324 號結婚證明
    書、財團法人海峽交流基金會92年11月7 日（九二）南核字
    第060625號證明等影本各l 份（警卷第51至56頁）、被告乙○○之大陸地區人民進入臺灣地區旅行證申請書影本1 份、
    保證書影本2 份（警卷第59至60、62至64頁）、被告乙○○
    戶籍謄本影本l 份（警卷第61頁）、被告乙○○旅客入出境
    記錄查詢l 份（警卷第61頁）、大陸女子陳匯明之旅客入出
    境記錄查詢l 份（警卷第74頁）、被告己○○之全戶戶籍資
    料查詢結果、被告己○○之結婚登記申請書影本各l 份（警
    卷第80、81頁）、被告己○○之福建省福州市公證處（2003
    ）榕公證內民字第15332 號結婚證明書影本、財團法人海峽
    交流基金會92年11月7 日（九二）南核字第060569號證明影
    本等各l 份（警卷第82至87頁）、被告己○○之戶籍資料1
    份（警卷第89頁）、被告己○○之被告己○○之大陸地區人
    民進入臺灣地區旅行證申請書、保證書影本各l 份（警卷第
    90至93頁）、被告己○○之旅客入出境記錄查詢l 份（警卷
    第90至93頁），及大陸女子林碧珠之旅客入出境記錄查詢l
    份（警卷第95頁）等證據在卷，足堪認定上開事實。
  (二)又同案被告庚○○、乙○○、己○○均分別無與大陸地區女
    子歐強玲、陳匯明、林碧珠結婚之真意，而係經由被告丙○○介紹至大陸假結婚等情，分別據同案被告庚○○於警詢中
    證稱：伊92年間經丙○○介紹到大陸與歐強玲結婚，去大陸
    之費用及旅遊之花費大部分係丙○○支付，丙○○並告訴伊
    辦假結婚可以賺錢，且總共給伊70,000元作為與歐強玲假結
    婚之報酬，丙○○也有教伊從大陸回來時，在機場碰到警察
    訪談一定要說是真結婚等語；同案被告乙○○於警詢中證稱
    ：伊係經過丙○○介紹到大陸假結婚，丙○○告訴伊可免費
    到大陸旅遊，並幫伊付機票和護照相關費用，還可以拿到假
    結婚之報酬35,000元，當時伊缺錢就答應丙○○，到大陸地
    區女子陳匯明來台後，丙○○一共給伊15,000元等語；及同
    案被告己○○於警詢及偵查中證稱：伊係經由丙○○介紹至
    大陸與林碧珠假結婚，丙○○跟伊說到大陸假結婚會給伊85
    ,000元，且到大陸之機票、食宿皆由丙○○支付。伊假結婚
    後丙○○有給伊85,000元，但林碧珠無法入境來台，丙○○
    又將錢要回去等語明確，可見同案被告庚○○、乙○○、己○○3 人皆係與大陸地區女子假結婚，且均係透過被告丙○○介紹，及支付辦理假結婚之費用與報酬。又同案被告乙○○、己○○雖均於審判中翻稱係與大陸地區女子真結婚，惟
    其等均無爭執警詢筆錄之任意性，亦無法合理解釋為何警詢
    時為上開供述，本院參以同案被告乙○○、己○○至大陸地
    區與大陸女子結婚，不僅無需花費任何機票、食宿與辦理結
    婚之費用，甚且可領取數萬元之高額報酬，與一般假結婚之
    情形無異，再衡以於無不正取供之情形下，案發之初之供述
    通常皆較為可信，是同案被告乙○○、己○○於審判中空言
    翻稱係與大陸地區女子真結婚云云，顯然不可採信，仍應以
    其等於警詢中之供述較為可採。
  (三)被告丙○○雖仍以前詞置辯，惟證人即同案被告庚○○業於
    本院審理中具結證稱：伊承認與大陸地區女子歐強玲係假結
    婚，伊會辦理假結婚係因當時缺錢，而丙○○說辦理假結婚
    可以賺錢，伊才去大陸，當初係講好將歐強玲辦進來後，丙○○拿70,000元給伊。伊到大陸之機票、護照皆係丙○○拿
    給伊，丙○○並帶伊至歐強玲家中住。伊到大陸都沒有花到
    錢，且一共拿到70,000元等語；及證人甲○○於本院審理中
    到庭具結證稱：庚○○、乙○○、己○○辦理證件及配偶入
    境資料，均係被告丙○○請伊辦理，伊不知原因，亦未過問
    等語明確，參以上開證人即同案被告乙○○、己○○警詢中
    之證述，被告丙○○不僅幫忙同案被告庚○○、乙○○、己○○辦理至大陸之事宜，甚且答應給付數萬元不等之報酬給
    同案被告庚○○、乙○○、己○○，並分別與同案被告庚○○、乙○○、己○○一同出入境等情，均可見被告丙○○並
    非單純至大陸探親，否則何以如此積極利誘同案被告庚○○
    、乙○○、己○○至大陸？又何需特地與同案被告庚○○、
    乙○○、己○○一同出入境？且被告丙○○在大陸期間更帶
    同案被告庚○○至大陸地區女子歐強玲之住處，並委託證人
    甲○○辦理同案被告庚○○、乙○○、己○○之大陸配偶來
    臺手續，顯然明知同案被告庚○○、乙○○、己○○至大陸
    係欲與大陸地區女子假結婚。是以，在上開人證、物證俱全
    之情形下，被告丙○○猶空言辯稱係至大陸探親，對同案被
    告庚○○、乙○○、己○○至大陸假結婚一事不知情云云，
    顯然係卸責之詞，全然無從採信。從而，本件事證明確，被
    告丙○○上揭犯行均堪以認定，應依法論科。至本件雖另有
    證人丁○○、戊○○於本院審理中到庭作證，惟均係證述其
    等結婚係經由同案被告庚○○介紹，二人並不認識被告丙○○等語，顯與被告丙○○之上揭事實無關，自無從採為對被
    告丙○○有利或不利之認定，附此敘明。
三、論罪科刑：
  (一)按行為後法律有變更者，適用行為時之法律。但行為後之法
    律有利於行為人者，適用最有利於行為人之法律；刑法第2
    條第1 項定有明文。又法律變更比較時應就罪刑有關之共犯
    、未遂犯、連續犯、牽連犯、結合犯以及累犯加重、自首減
    輕、暨其他法定加減原因、與加減例等一切情形，綜其全部
    之結果，而為比較，再適用最有利於行為人之法律處斷，最
    高法院24年上字第4634號、27年上字第2615號判例可供參考
    。查被告丙○○於犯罪行為後，刑法第28條關於共同正犯、
    第33條第5 款關於罰金刑、第55條關於牽連犯、第56條關於
    連續犯之規定，均於94年2 月2 日修正公布，並於95年7 月
    1 日起施行。茲就上開規定比較適用如下：
  1.共同正犯部分：修正前刑法第28條原規定：「二人以上共同
    『實施』犯罪之行為者，皆為共同正犯」。被告行為後該條
    修正為：「二人以上共同『實行』犯罪之行為者，皆為共同
    正犯」。將舊法之「實施」修正為「實行」。原「實施」之
    概念，包含陰謀、預備、著手及實行等階段之行為，修正後
    僅共同實行犯罪行為始成立共同正犯。是現行刑法共同正犯
    之範圍已有限縮，排除陰謀犯、預備犯之共同正犯，則就共
    同正犯之範圍既因此而有變動，自屬犯罪後法律有變更，而
    非僅屬純文字修正，應有新舊法比較適用之問題，且倘比較
    結果並無有利或不利之情形，即應依刑法第2 條第1 項前段
    之規定，適用行為時之法律，方為適法（最高法院96年度台
    上字第934 號、第1037、1323號、第2566號判決意旨參照）
    。本件被告丙○○係基於共同犯罪之意思而參與犯罪構成要
    件行為，不論依現行刑法、修正前刑法，均為共同正犯，比
    較結果並無有利或不利之情形。
  2.罰金刑部分：刑法第33條第5 款關於罰金之規定，已由「一
    元（新臺幣3 元）以上」修正為「新臺幣一千元以上，以百
    元計算之」。而被告所犯修正前臺灣地區與大陸地區人民關
    係條例第79條第1 項之罪，有併科罰金之規定，經比較修正
    前、後關於科處罰金刑之最低刑度規定，自應以被告行為時
    之修正前法律較有利於被告。
  3.牽連犯部分：修正前刑法第55條係規定：「一行為而觸犯數
    罪名，或犯一罪而其方法或結果之行為犯他罪名者，從一重
    處斷。」而修正後則規定：「一行為而觸犯數罪名者，從一
    重處斷。但不得科以較輕罪名所定最輕本刑以下之刑。」修
    正後刪除牽連犯之規定，而論以數罪，經比較新舊法之結果
    ，以被告行為時之修正前法律較有利於被告。
  4.連續犯部分：現行刑法業已刪除關於連續犯之規定，此刪除
    雖非犯罪構成要件之變更，但顯已影響行為人刑罰之法律效
    果，自屬法律變更。本件被告丙○○使大陸地區人民歐強玲
    、陳匯明分別於93年2 月29日、93年3 月6 日非法入境臺灣
    地區犯行（林碧珠部分為未遂），時間緊接，所犯構成要件
    相同，顯係分別基於概括犯意反覆為之，本得適用修正前刑
    法第56條之規定分別論以一罪，惟因現行刑法刪除前開連續
    犯規定，致被告所為須依法分論併罰，依新法第2 條第1 項
    規定比較新、舊法之結果，仍以行為時即修正前刑法第56條
    之規定較有利於被告。
  5.綜上所述，就被告丙○○所犯部分經新舊法綜合比較結果，
    應適用94年2 月2 日修正前刑法之規定較為有利。
  (二)核被告丙○○所為，係犯刑法第216 條、第214 條之行使使
    公務員登載不實事項於公文書罪，及臺灣地區與大陸地區人
    民關係條例第79條第2 項意圖營利使大陸地區人民非法進入
    臺灣地區罪。被告丙○○所為使公務員登載不實之行為已為
    高度之行使使公務員登載不實事項於公文書之行為所吸收，
    不另論罪；被告丙○○與同案被告庚○○、乙○○、己○○
    、大陸地區人民歐強玲、陳匯明、林碧珠就上揭所犯之罪，
    分別有犯意聯絡及行為分擔，應論以共同正犯。被告丙○○
    係以行使使公務員登載不實事項於公文書之行為為手段，以
    達成違反不得使大陸地區人民非法進入臺灣地區犯行之目的
    ，核屬牽連犯，應分別依修正前刑法第55條論以較重之臺灣
    地區與大陸地區人民關係條例第79條第2 項意圖營利使大陸
    地區人民非法進入臺灣地區罪。又被告丙○○先後多次仲介
    同案被告庚○○、乙○○、己○○等人至大陸假結婚，而使
    大陸地區人民歐強玲、陳匯明非法進入臺灣（林碧珠部分為
    未遂），其行為之時間緊接、犯意概括、所犯構成要件相同
    ，為連續犯，應僅論以一罪，但依修正前刑法第56條規定，
    加重其刑至2 分之1 。
  (三)爰審酌被告丙○○欲以假結婚之方式，使大陸地區人士非法
    進入臺灣地區，不僅影響國家入出境管理之安全性，亦助長
    犯罪集團引介大陸地區人民之猖狂行徑，尚且使公務員就不
    實事項登載於公文書上，足以生損害於戶政機關對結婚登記
    及戶政管理之正確性，所為均屬不該。又參以被告丙○○犯
    後否認犯行，未見其有所悔意，且其係為圖利而仲介同案被
    告庚○○、乙○○、己○○至大陸假結婚，並成功使大陸地
    區女子歐強玲、陳匯明非法進入臺灣，及其智識程度為國小
    畢業，家庭經濟狀況為勉持與身體健康狀況不佳等一切情狀
    ，量處如主文所示之刑。又被告丙○○本案之犯罪時點均在
    96 年4月24日以前，合於中華民國九十六年罪犯減刑條例所
    定之減刑條件，且無不得減刑之情形，爰依該條例減其宣告
    刑二分之一，以示懲儆。
據上論斷，應依刑事訴訟法第299 條第1 項前段，臺灣地區與大
陸地區人民關係條例第79條第2 項，刑法第11條前段、第2 條第
1 項前段，修正前刑法第28條、第55條、第56條，刑法第216 條
、第214 條，刑法施行法第1 條之1 ，中華民國九十六年罪犯減
刑條例第2 條第1 項第3 款、第7 條，判決如主文。
本案經檢察官辛○○到庭執行職務。
中    華    民    國    99    年    3     月    30    日
                  刑事第五庭  審判長法  官  廖建瑜
                                    法  官  林永村
                                    法  官  林裕凱
以上正本證明與原本無異。
如不服本判決應於收受判決後10日內向本院提出上訴書狀，並應
敘述具體理由。其未敘述上訴理由者，應於上訴期間屆滿後20日
內向本院補提理由書(均須按他造當事人之人數附繕本)「切勿逕
送上級法院」。
中    華    民    國    99    年    3     月    30    日
                                    書記官  黃靖媛
附錄所犯法條
臺灣地區與大陸地區人民關係條例第79條第2 項
刑法第216條、第214條

司法院資訊處製作；財團法人民間司法改革基金會備份。
